【裁判字號】    96,重訴,191
【裁判日期】    970421
【裁判案由】    侵權行為損害賠償 等
【裁判全文】
臺灣高雄地方法院民事判決             96年度重訴字第191號
原      告  建國土木包工業
                        弄3號.
法定代理人  乙○○
原      告  歐鴻金即力宇企業行
            張世明即世明工程行
上三人共同
訴訟代理人  楊丕銘律師
被      告  慶豐商業銀行股份有限公司
法定代理人  甲○○
訴訟代理人  吳玉豐律師
上列當事人間請求侵權行為損害賠償等事件，經本院於民國97年
4月7日言詞辯論終結，判決如下：
    主  文
原告之訴及假執行之聲請均駁回。
訴訟費用由原告建國土木包工業負擔十分之五、原告歐鴻金即力
宇企業行負擔十分之三、原告張世明即世明工程行負擔十分之二
。
    事  實  及  理  由
壹、程序部分：
一、按訴狀送達後，原告不得將原訴變更或追加他訴，但擴張或
    減縮應受判決事項聲明者，不在此限；民事訴訟法第255 條
    第1 項第3 款定有明文。本件原告起訴時本請求被告應給付
    原告建國土木包工業新台幣（下同）3,280,946 元，給付原
    告歐鴻金即力宇企業行（下稱歐鴻金）2,291,292 元，給付
    原告張世明即世明工程行（下稱張世明）1,224,83 2元，及
    均自民國90年12月14日起至清償日止按年息百分之5 計算之
    利息，嗣於訴訟中減縮聲明為應給付原告建國土木包工業3,
    190,647 元，給付原告歐鴻金2,228,231 元，給付原告張世
    明1,191,122 元，及均自91年3 月28日起至清償日止按年息
    百分之5 計算之利息，依首揭規定，自應准許。
二、按「合夥非解散後清算完結，其合夥之關係不能消滅，至清
    算人之職務實包含了結現在事務、索取債權、清償債務及分
    配餘存財產各項，並不僅限於結算賬目即為完結。故對於合
    夥之財產在清算未完結以前，不得由合夥人中之一人，向執
    行清算人請求按其成數先行償還股本」（最高法院18年上字
    第2536號著有判例意旨參照）。又按「合夥解散後，在清算
    完結前，於清算範圍內視為猶尚存續，與人涉訟，除合夥執
    行人以合夥名義起訴或應訴外，其起訴或應訴，仍應以原合
    夥人全體為當事人」（最高法院74年度台上字第2514號判決
    要旨參照）。查原告建國土木包工業係屬合夥團體，於92年
    2 月14日經主管機關撤銷，有營利事登記抄本1 紙（見本院
    審卷第81頁）可按，惟原告建國土木包工業並未經清算程序
    ，依前開說明，該合夥團體不得謂已消滅，依民事訴訟法第
    40條第3 項規定，即有當事人能力。
貳、實體部分：
一、原告主張：
  (一)原告因承攬長東建設有限公司（下稱長東公司）之「岡山美
    墅國」400 餘戶建築案（下稱系爭建築案），其中包括高雄
    縣岡山鎮○○○段725 建號暨門牌號碼高雄縣岡山鎮○○路
    85號、同段726 建號暨門牌號碼高雄縣岡山鎮○○路87號及
    同段772 建號暨門牌號碼高雄縣岡山鎮○○路88巷36號等3
    棟透天厝（下稱系爭建物），於85年6 月15日對長東公司分
    別取得原告建國土木包工業4,513,865 元、原告歐鴻金3,15
    2,293 元、原告張世明1,685, 031元之承攬報酬債權，並依
    法對系爭建物取得前開債權之法定抵押權。
  (二)長東公司向被告貸款，將系爭建物暨坐落基地設定第一順位
    抵押權予被告，然系爭建物之前開法定抵押權係先於被告之
    意定抵押權而成立，原告應優先於被告受償。嗣長東公司積
    欠被告貸款本息，被告聲請鈞院以90年度執字第20880 號執
    行事件，將系爭建物中之725 建號、726 建號房屋及坐落基
    地拍賣取償，其中725 建號房屋以2,455,000 元、726 建號
    房屋以2,505,000 元拍定，並已分配獲償。又被告聲請鈞院
    以90年度執字第15705 號執行事件，拍賣系爭建物中之772
    建號房屋及坐落基地，就772 建號房屋係以165 萬元拍定，
    且分配獲償，是被告依前開強制執行事件，自系爭建物拍賣
    獲償之金額計661 萬元。
  (三)被告明知系爭建物之法定抵押權應優先於其意定抵押權，竟
    故意隱匿，佯以最優先順位向鈞院聲請查封拍賣取償，致原
    告受有最優先順位法定抵押權未能獲償之損害，並被告係無
    法律上原因，不應受償該等款項，卻仍受償而受有利益，又
    依原告之法定抵押權所擔保之債權金額比例為原告建國土木
    包工業0.4827、原告歐鴻金0.3371、原告張世明0.1802，並
    系爭建物拍賣價額計661 萬元，是原告建國土木包工業受有
    3,190,647 元之損害，原告歐鴻金受有2,228,231 元之損害
    ，原告張世明則受有1,191,122 元之損害。為此，爰依不當
    得利之法律關係，提起本件訴訟。
  (四)並聲明：(1)被告應給付原告建國土木包工業3,190,647 元，
    給付原告歐鴻金2,228,231 元，給付原告張世明工程行1,19
    1,122 元，及均自91年3 月28日起至清償日止按年息百分之
    5 計算之利息。(2)願供擔保，請准宣告假執行。
二、被告則以：
  (一)長東公司以系爭建物及坐落土地設定抵押權為擔保，向被告
    借款6 億6 千萬元（土地部分）及2633萬元（建物部分），
    嗣長東公司未依約清償本息，被告依法行使抵押權，而向鈞
    院聲請拍賣系爭建物，是被告係依法行使權利，並無不當得
    利可言。復原告就系爭建築案之興建範圍為何，是否取得系
    爭建物之法定抵押權，尚非無疑，且被告自始至終均不知原
    告有所謂法定抵押權存在之事。又原告均係小包商，當無可
    能與定作人長東公司有承攬關係存在，自不可能對系爭建物
    有法定抵押權存在，且依一般建築業常態，係由建設公司與
    大型營造業者簽定承攬契約，再由營造業自行分包各營建細
    目予小包。再依建管法規，建設公司應將此承攬之營造業者
    名稱，向主管單位申報，本件承攬長東公司系爭建築案之承
    攬人為訴外人「鼎寓營造有限公司」（下稱鼎寓公司），設
    計人、監造人為訴外人賴張亮建築事務所，是原告與長東公
    司間並無承攬關係，依法當無法定抵押權。
  (二)銀行辦理建築融資之實務，均會要求營造商簽立「法定抵押
    權拋棄書」，以確保其「意定抵押權」之優先性，本件長東
    公司系爭建築案之建造執照、使用執照等公文書上記載之承
    攬人均為鼎寓公司，被告因信賴該公文書，而由鼎寓公司簽
    立「法定抵押權拋棄書」，始貸款予長東公司，是縱如原告
    所言，系爭建築案係向鼎寓公司借牌，原告自應受「法定抵
    押權拋棄書」效力之拘束，不得再對系爭建物主張有法定抵
    押權存在。
  (三)原告對於長東公司縱有承攬報酬債權及法定抵押權，依民法
    第127 條第6 款規定，原告之承攬報酬請求權之時效因2 年
    不行使而消滅，而原告自承其承攬報酬請求權成立於85年6
    月15日，早已罹於2 年時效而消滅。又原告雖提出長東公司
    承認債權之債權證明書，然長東公司不可能在原告承攬報酬
    請求權已罹於時效後，仍簽立該等債權證明書予原告。
  (四)並聲明：(1)駁回原告之訴。(2)如受不利判決，願供擔保免予
    假執行。
三、兩造不爭之事項及簡化之爭點為：
  (一)兩造不爭執事項：
  1.長東公司與訴外人綜力建設有限公司於83年間推出包含系爭
    建物之「岡山美墅國」預售屋400 餘戶建築案，系爭建築案
    於85年1 月16日完工，並於85年2 月10日取得使用執照，使
    用執照上所載設計人、監造人為賴張亮建築事務所，承造人
    為鼎寓公司、啟成營造有限公司，又系爭建物為系爭建築案
    中之3 棟房屋，於85年4 月8 日由長東公司原始取得所有權
    後，並分別於85年8 月15日及同年月16日設定第一順位抵押
    權予被告。
  2.系爭建築案依相關建築法規規定，需由具有甲種營造業執照
    之廠商始能承造。
  3.系爭建物承造人鼎寓公司確有出具聲明書予被告，拋棄系爭
    建物之法定抵押權。
  4.本院90年度執字第20880 號、90年度執字第15705 號執行事
    件，被告對債務人長東公司聲請強制執行，就系爭建物執行
    所得之金額計661 萬元，均由被告以第一順位抵押債權人而
    受償。
  (二)兩造爭執事項：
  1.原告為系爭建物之直接承攬人或次承攬人？
  2.原告是否為系爭建物之重大修繕或建築？
  3.原告對長東公司有無法定抵押權所擔負之工程款債權存在？
  4.被告本於抵押債權人聲請法院強制執行而受償，就原告而言
    ，有無不當得利之適用？
  5.原告是否受鼎寓公司法定抵押權拋棄書之拘束？
  6.原告之工程款債權是否已罹於時效而消滅？
四、前揭不爭執事項，有被告提出之法定抵押權拋棄聲明書3 紙
    （本院審卷第194 至196 頁）附卷可稽，並高雄縣政府建設
    局使用執照1 份（見本院92年度重訴字第388 號卷第21至29
    頁）在卷可按，且經依職權調取本院90年度執字第20880 號
    、90年度執字第15705 號執行卷宗核閱無訛，固堪認為真實
    。茲就兩造之爭點，析述本院得心證之理由如下：
  (一)原告是否受鼎寓公司法定抵押權拋棄書之拘束？
  1.按承攬之工作，為建築物或其他土地上之工作物或為此等工
    作物之重大修繕者，承攬人就承攬關係所生之債權，對於其
    工作所附之定作人之不動產，有抵押權；修正前民法第513
    條定有明文。又按「民法第513 條之法定抵押權，係指承攬
    人就承攬關係所生之債權，對於其工件所附之定作人之不動
    產，有就其賣得價金優先受償之權，倘無承攬人與定作人之
    關係，不能依雙方之約定而成立法定抵押權」（最高法院61
    年台上字第1326號判決要旨參照）。
  2.本件系爭建築案之使用執照上所載設計人、監造人為賴張亮
    建築事務所，承造人為鼎寓公司，已如前述；又「建築法第
    14條規定『本法所稱建築物之承造人為營造業，以依法登記
    開業之營造廠商為限』，是建設公司推出之建築案，仍應由
    依法登記開業之營造廠商承造。依據『高雄縣建築管理自治
    條例』第18條規定工程造價在30萬元（偏遠地區70萬元）以
    下者，得免由建築師設計、監造及營造業承造；工程造價約
    7 億7 千萬元之建築工程案，依據前『營造業管理規則』規
    定限於甲種營造業承造，是未以甲種營造業為承造人，無法
    通過建築法第54條申報開工及第56條申報施工中勘驗……」
    ，有高雄縣政府建設局92年8 月15日九二建局管字第092102
    3766號函在卷可按，而系爭建築案造價達9 億元以上，應由
    甲種營造業者始能合法承造。準上而論，系爭建築案使用執
    照之承造人既係鼎寓公司，堪認系爭建築案承攬契約之承攬
    人及對所附之定作人之不動產有法定抵押權者，應為鼎寓公
    司甚明；至於鼎寓公司係承攬系爭建築案後，將之分包予原
    告等廠商，或僅借牌予原告等廠商，此為長東公司、鼎寓公
    司及原告等廠商間之內部關係，並不影響系爭建築案承攬契
    約之當事人為鼎寓公司。況系爭建築案應由甲種營造業者始
    能合法承造，業如前述，而原告並非具有甲種執照之廠商，
    此為原告所是認，依相關建築法規規定，原告自無法合法承
    攬系爭建築案，而非系爭建築案承攬契約之當事人。
  3.又按「修正前民法第513 條之立法理由為：承攬人為定作人
    於不動產上施作工作者，就其承攬關係所生之債權，對於其
    工作所附之定作人之不動產，應與以法定之抵押權，以保護
    其利益。可知承攬人對於定作人所有之工作物之法定抵押權
    ，係以保護承攬人之工程款債權之個人法益為其主要目的，
    非不得由承攬人拋棄之。倘承攬人明知有此權利，但為確保
    其對定作人工程款債權得以早日實現，於無待法定抵押權之
    行使前，即向金融業者以拋棄就定作人所有工作物之法定抵
    押權為條件，以換取定作人得經由該金融業者取得資金之意
    思表示，自難謂該拋棄之意思表示，於承攬人及金融業者之
    間不生債之效力」（最高法院94年度台上字第407 號判決要
    旨參照），「修正前民法第513 條規定承攬人就承攬關係所
    生之債權，對於其工作所附之定作人之不動產有抵押權，雖
    在保護承攬人利益，惟究與公益無涉，自非不得由承攬人事
    先予以處分而為拋棄之意思表示」（最高法院92年度台上字
    第2744號、94年度台上字第282 號判決意旨參照）。本件系
    爭建築案承攬契約之當事人為長東公司與鼎寓公司，則對系
    爭建物依法有法定抵押權者，應為鼎寓公司，並揆諸前開判
    決要旨，承攬人就其法定抵押權得先予以處分而為合法拋棄
    ；據此，系爭建物之法定抵押權人鼎寓公司既已出具聲明書
    予被告，拋棄系爭建物之法定抵押權，則系爭建物之法定抵
    押權業經合法拋棄，任何人自不得再對被告主張系爭建物有
    法定抵押權存在。從而，原告主張鼎寓公司具名提出之法定
    抵押權拋棄書，因該法定抵押權未經登記而不得拋棄，自不
    生法定抵押權拋棄之效力，又該法定抵押權拋棄書係由鼎寓
    公司等登記上之承造人共同具名提出，原告根本不知有上開
    文書存在，原告自不受該法定抵押權拋棄書之拘束云云，即
    屬無據。
  4.綜上，系爭建物之法定抵押權，業經承攬人鼎寓公司合法拋
    棄，已不存在，況原告與長東公司間並無承攬人與定作人之
    關係，依法並未取得系爭建物之法定抵押權，是原告主張依
    法對系爭建物有法定抵押權存在，並據以請求被告返還不當
    得利云云，自不足採。又原告就系爭建物並無法定抵押權存
    在，業如前述，是本件亦無再行探究原告之工程款債權是否
    已罹於時效而消滅之必要，附此說明。
  (二)被告本於抵押債權人聲請法院強制執行而受償，就原告而言
    ，有無不當得利之適用？
  1.按無法律上之原因而受利益，致他人受損害者，應返還其利
    益，雖有法律上之原因，而其後已不存在者，亦同；民法第
    179 條定有明文。次按不當得利須以無法律上之原因而受利
    益，致他人受損害為成立要件，而執行法院依法分配參與分
    配債權人之款項，受分配者即非無法律上之原因，自不得謂
    係不當得利而請求返還；最高法院81年台上字第1075判決意
    旨參照。又「執行法院將拍賣所得之價款逕行分配與各債權
    人，其實際給付義務人仍為債務人，執行法院僅代債務人將
    拍賣所得價款轉給債權人以清償其債務而已；債權人受分配
    清償之金額既係來自債務人，則其超領之金額部分縱屬不當
    得利而致受損害者，亦為債務人，衹應返還該利益與債務人
    。於該利益返還與債務人交由執行法院再為分配前，非謂因
    其超領而分配金額不免間接受有影響之他債權人，即當然對
    該受分配之債權人取得不當利得之債權。是各債權人間本無
    債之關係，其受超額分配之債權人自無將該超額利得款項逕
    行返還於他債權人之義務……」，最高法院91年度台上字第
    827號判決要旨參照。
  2.查系爭建物業經本院90年度執字第20880 號、90年度執字第
    15705 號執行事件強制執行完畢，並於90年12月26日、91年
    3 月27日分配期日實施債權分配完畢，有本院90年度執字第
    20880 號、90年度執字第15705 號執行卷宗可查，復原告並
    未對分配表聲明異議或提起分配表異議之訴，以資爭執分配
    表所列債權是否應受償，揆諸前說明，被告由執行法院依分
    配表受領之分配款，即非無法律上之原因。又債務人之財產
    為債權人之總擔保，強制執行分配案款，本質上仍屬債務人
    對債權人為清償行為，僅由法院介入公權力為之而已，如有
    不應清償而清償，致債務人之財產減少，他債權人少受分配
    之情形，亦係該不應受清償之債權人受有利益，致債務人受
    損害，間接影響他債權人權利之問題，尚難認受清償之債權
    人所受利益，與他債權人之受損害間具有直接並相當之因果
    關係，而所謂存有不當得利之法律關係。從而，被告就系爭
    建物拍賣款項受分配，即非無法律上之原因，且被告受有利
    益與原告受損害間，亦無直接並相當之因果關係存在，與不
    當得利之構成要件有間；是縱認原告有應優先受償之法定抵
    押權存在，亦不得依不當得利法律關係，請求被告返還系爭
    建物拍賣款項。
  3.本件被告受償為有法律上原因，原告不得以不當得利之法律
    關係，請求被告返還所受分配之金額，已如前述。是本件應
    無再行探究原告是否為系爭建物之直接承攬人或次承攬人、
    原告是否為系爭建物之重大修繕或建築、原告對長東公司有
    無法定抵押權所擔負之工程款債權存在等必要。
五、綜上所述，原告依不當得利之法律關係，請求被告給付原告
    建國土木包工業3,190,647 元，給付原告歐鴻金2,228,231
    元，給付原告張世明1,191,122 元，及均自91年3 月28日起
    至清償日止按年息百分之5 計算之利息，為無理由，應予駁
    回。又原告之訴既經駁回，則其假執行之聲請亦失所附麗，
    應併予駁回。
六、本件事證已臻明確，兩造其餘攻擊防禦方法及舉證，核與判
    決結果無影響，爰不另一一論述，附此敘明。
七、據上論結，本件原告之訴為無理由，依民事訴訟法第78條，
    第85條第1項前段，判決如主文。
中    華    民    國    97    年    4     月    21    日
                  民事第六庭  法  官  洪榮家
正本係照原本作成。
如不服本判決，應於送達後20日內，向本院提出上訴狀並表明上
訴理由，如於本判決宣示後送達前提起上訴者，應於判決送達後
10日內補提上訴理由書（須附繕本）。
中    華    民    國    97    年    4     月    21    日
                              書記官  王紀芸


司法院資訊處製作；財團法人民間司法改革基金會備份。
